臺灣板橋地方法院民事判決　　　　　　　96年度訴字第1764號
原　　　告　丙○○
被　　　告　行政院國軍退除役官兵輔導委員會台北縣榮民服務
　　　　　　處
法定代理人　乙○○
訴訟代理人　丁○○
　　　　　　甲○○
上列當事人間請求返還不當得利事件，經本院於中華民國96年11
月1 日言詞辯論終結，判決如下：
    主  文
原告之訴駁回。
訴訟費用由原告負擔。
    事實及理由
一、原告主張：(1)訴外人鍾樹海為被告轄區之榮民，並為原告服
    義務役時之長官（班長），原告退伍後因工作關係與鍾樹海
    在中壢市偶遇，嗣後自民國69年起鍾樹海即與原告同住，鍾
    樹海住三重市○○路○ 段3 號4 樓，原告則住加蓋之5 樓，
    原告視鍾樹海為長輩，如同一家人，未曾向鍾樹海收取房租
    ，直到鍾樹海死亡為止。(2)96年8 月5 日當天鍾樹海因身體
    不適曾至住家附近祐民醫院看病，原告知道後於當天晚上7
    點左右曾偕同妻子游葉柳系下樓去探望鍾樹海，當時與鍾樹
    海同住之訴外人戊○○（與鍾樹海各住一房間）亦在現場，
    期間鍾樹海曾提及醫生叫他開刀之事，之後原告與戊○○談
    及4 樓房屋破舊漏水之情形，原告曾問從事土木工程之戊○
    ○，整修房屋需要多少錢？戊○○表示約新台幣（下同）70
    萬元，鍾樹海聽到後向原告表示其郵局帳戶自上次領款後尚
    有59萬多元，要原告去郵局帳戶領出59萬元來整修房屋，於
    是原告於次日下午1 時左右持郵局存簿及印章至郵局領取現
    款59萬元，當時有先在機器補登載，知存摺內有61萬多元，
    但原告只依照鍾樹海指示領59萬元。(3)當天下午3 時許，原
    告突接到戊○○告知鍾樹海死亡之消息，原告立即通知里長
    、當地管區，經通知被告派員前來清點鍾樹海之遺物，原告
    即告知上情，惟被告所派人員告知原告一定要先將原告所領
    款項全部繳交被告，再依法請求，原告不得不將該款全數繳
    交被告，惟查該款係鍾樹海生前同意給付原告整修房屋之款
    項，依其法律性質為贈與，被告實無權索取該款項。爰依不
    當得利法律關係請求被告請求返還該59萬元等情。並為訴之
    聲明：被告應給付原告59萬元，及自起訴狀繕本送達翌日起
    至清償日止，按年息百分之5 計算之利息。
二、被告則以：(1)被告依照兩岸人民關係條例及退除役官兵死亡
    無人繼承遺產管理辦法規定，為在臺單身亡故榮民之遺產管
    理人，查訴外人鍾樹海為本處轄管在臺單身榮民，今其於96
    年8 月5 日病故於三重，依前開規定，本處為其法定遺產管
    理人，合先敘明。(2)按民法第179 條前段規定：「無法律上
    之原因而受利益，致他人受損害者，應返還其利益」，所謂
    不當得利之構成要件，即為受有利益，致他人受損害，無法
    律上原因者。再按，主張不當得利請求權之原告，係因自己
    之行為致造成原由其掌控之財產發生主體變動，則因該財產
    變動本於無法律上原因之消極事實舉證困難所生之危險自應
    歸諸原告，始得謂平。是以，原告對不當得利請求權之成立
    要件應負舉證責任，亦即原告必須證明其與被告間有給付之
    關係存在，且被告因其給付而受有利益以及被告之受益為無
    法律上之原因，始能獲得勝訴之判決。(3)原告主張與鍾樹海
    間存有修繕房屋契約關係，並提出戶籍謄本、醫藥袋及存摺
    影本等證物，並聲請本院訊問證人戊○○確有聽聞鍾樹海曾
    有允諾支付修繕房屋費用。然就此有利於原告之事實，即原
    告與鍾樹海間存有給付關係之要件事實，自應由原告負舉證
    責任。今查：觀諸原告所提各項證物與原告欲主張契約關係
    之成立並無關聯性，且證人戊○○與原告有姻親關係，縱至
    法院作證，其證詞亦有偏頗之虞，應無可採。(4)被告前請求
    原告返還提領鍾樹海郵局存款59萬元，係基民法第767 條第
    1 項前段之所有物返還請求權，非如原告所稱屬不當得利云
    云，原告此部分主張顯有誤會。(5)綜此，原告並未能舉證證
    明與鍾樹海間有何契約關係事實，主張被告受有利益59萬元
    ，應無可取。揆諸前揭二之說明，顯與不當得利之構成要件
    有間，原告依民法第179 條規定，主張被告應返還所受59萬
    元之利益，洵屬無據等語置辯。並為答辯聲明：原告之訴駁
    回。
三、原告主張訴外人鍾樹海為供原告修繕房屋之用，囑由原告提
    領鍾樹海郵局帳戶內之存款59萬元，而將59萬元贈與原告之
    事實，為被告所否認，原告固提出戶籍謄本、醫藥袋及存摺
    影本等件，並聲請訊問證人戊○○為證。經查：
  (1)原告提出之戶籍謄本、醫藥袋及存摺影本等件，與系爭59萬
    元無涉，並不能證明原告所主張之贈與事實。
  (2)證人戊○○雖證稱：「（鍾樹海過世前是否有叫原告去領存
    款？）8 月5 日下午他去看醫生，然後晚上的時候，我姊夫
    及姐姐來看他，談到房屋漏水需要修理的事情，大約需要60
    萬元，鍾樹海就叫我姐姐去拿他郵局的存摺及印章，並拿郵
    局的提款單給我姊夫填，詳細的內容我不清楚」、「（當場
    就在提款單上面填寫提款金額？）是的」、「（鍾樹海叫你
    姊夫提領他郵局存款用意為何？）鍾樹海在我姊夫的房屋住
    很久了，他願意幫我姊夫修理房屋」云云，然證人戊○○與
    原告既為舅子與姊夫之至親關係，所為證言難免迴護附和原
    告，本不得遽採為有利原告之認定依據，況就本件房屋修繕
    費用，原告起訴狀記載戊○○表示約70萬元，戊○○到庭則
    證稱約60萬元，二者顯不相符，益徵證人所言不足採信。
  (3)又依被告提出單身亡故榮民遺物清點清冊所示，訴外人鍾樹
    海除系爭59萬元郵局存款外，其他現金及存款總計約50萬元
    而已，倘鍾樹海確欲將超過財產總額半數之59萬元鉅款贈與
    原告，理應書立字據等書面，並請客觀公正人士見證，以昭
    慎重並免紛爭，惟本件原告除聲請訊問其至親戊○○到庭為
    證外，並不能再積極舉證以實其說，故所為贈與事實之主張
    即尚難信為真實。
  (4)另依一般經驗法則及交易習慣，修繕房屋當依工程進度給付
    工程款，故訴外人鍾樹海縱願以自己存款為原告修繕房屋，
    亦無1 次提領59萬元鉅款之必要。且原告所述「原告曾問從
    事土木工程之戊○○，整修房屋需要多少錢？戊○○表示約
    70萬元，鍾樹海聽到後向原告表示其郵局帳戶自上次領款後
    尚有59萬多元，要原告去郵局帳戶領出59萬元來整修房屋」
    等節，縱屬真實，無非表示鍾樹海願在59萬元範圍內負擔房
    屋修繕費用而已，亦難認為鍾樹海係將59萬元贈與原告，蓋
    鍾樹海仍可保有59萬元之支配權限，再視房屋修繕工程進度
    給付工程款即可，實無須1 次贈與原告59萬元。再參以原告
    乃自願交出59萬元予被告之事實，益證原告並未已受贈為系
    爭59萬元之所有人。
  (5)綜上所述，原告就其主張訴外人鍾樹海贈與59萬元之積極事
    實，並未能確實舉證以實其說，鍾樹海委託原告提領59萬元
    之原因，有諸多可能性，非必為贈與，是原告將所保管鍾樹
    海遺物現金59萬元交付予鍾樹海遺產管理人之被告，被告自
    難認有何不當得利之可言。
四、從而，原告依不當得利之法律關係，請求被告給付59萬元，
    及自起訴狀繕本送達翌日起至清償日止，按年息百分之5 計
    算之利息，為無理由，應予駁回。
五、本件事證已臻明確，兩造其餘主張陳述及所提之證據，均毋
    庸再一一審酌論述，附此敘明。
六、據上論結：本件原告之訴為無理由，依民事訴訟法第78條，
    判決如主文。
中　　華　　民　　國　　96　　年　　11　　月　　15　　日
                  民事第二庭    法　官　連士綱
以上正本係照原本作成
如對本判決上訴，須於判決送達後20日內向本院提出上訴狀
中　　華　　民　　國　　96　　年　　11　　月　　16　　日
                                書記官　李宏明
